臺灣高等法院刑事判決
109年度上訴字第3399號
上  訴  人  臺灣桃園地方檢察署檢察官
被      告  張正華



上列上訴人因被告違反毒品危害防制條例案件，不服臺灣桃園地
方法院109年度簡上字第119號，中華民國109年7月17日第一審判
決（起訴案號：臺灣桃園地方檢察署108年度毒偵續字第35號）
，提起上訴，本院判決如下：
    主  文
原判決撤銷。
甲○○施用第二級毒品，免刑。
    理  由
一、公訴意旨略以：被告甲○○前於民國88年間因施用第二級毒品
    案件，經臺灣桃園地方法院(下稱桃園地院)以88年度毒聲字
    第2053號裁定送觀察、勒戒後，因無繼續施用毒品之傾向，
    於88年5月6日執行完畢釋放出所，該案並經臺灣桃園地方檢
    察署（下稱桃園地檢署）檢察官以88年度偵字第4146號為不
    起訴處分確定；復於前開觀察、勒戒執行完畢釋放後5年內
    之92年間，因施用第一級毒品案件，經桃園地院以93年度毒
    聲字第97號裁定送觀察、勒戒後，因無繼續施用毒品之傾向
    ，於93年7月22日執行完畢釋放出所，該案並經桃園地檢署
    檢察官以92年度毒偵字第3427號為不起訴處分確定；再因施
    用第一級毒品案件，經桃園地院以104年度審簡字第497 號
    判決判處有期徒刑6月確定，於105年6月11日執行完畢。詎
    仍基於施用第二級毒品之犯意，於108年2月13日凌晨0時許
    ，在桃園市○○區○○路○○段○○巷0弄00號居處，以將第二級毒
    品甲基安非他命置入玻璃球內燒烤後吸食煙霧之方式，施用
    甲基安非他命1次。嗣於108年2月14日因另案通緝為警查獲
    ，主動向員警自首坦承上開施用第二級毒品犯行，始悉上情
    。
二、上揭犯罪事實，業據被告於警詢、偵查、原審準備程序、原
    審及本院審理中坦承不諱（108年度毒偵字第1862號卷，下
    稱偵卷，第7、35至36頁；原審簡上字卷第45、100頁；本院
    卷第67頁），且被告為警查獲後所採尿液，經以氣相層析質
    譜儀法確認檢驗後，確呈甲基安非他命陽性反應，有桃園市
    政府警察局八德分局被採尿人尿液暨毒品真實姓名與編號對
    照表、台灣檢驗科技股份有限公司濫用藥物檢驗報告在卷可
    稽（偵卷第15、31頁) ，足認被告上開任意性自白與事實相
    符，堪予採憑。
三、按施用第一、二級毒品為犯罪行為，毒品危害防制條例第10
    條設有處罰規定。故施用第一、二級毒品者，本應科以刑罰
    。惟基於刑事政策，對合於一定條件之施用者，則依同條例
    第20條之規定，施以觀察、勒戒及強制戒治之保安處分。又
    109年1月15日修正公布、同年7月15日施行之毒品危害防制
    條例第20條第3項規定，犯第10條之罪於觀察、勒戒或強制
    戒治執行完畢釋放後，3年後始再犯者，不論其行為係在新
    法施行生效前或施行生效後所為（同條例第35條之1第1、2
    款參照），均應適用同條第1、2項（即應先觀察勒戒或強制
    戒治）之規定，其修法理由謂：施用毒品者具「病患性犯人
    」之特質，並參諸世界各國之醫療經驗及醫學界之共識，咸
    認施用毒品成癮者，其心癮甚難戒除，如觀察、勒戒或強制
    戒治執行完畢釋放後，3年後始再有施用第一級、第二級毒
    品之行為者，足見其有戒除毒癮之可能，宜再採以觀察、勒
    戒方式戒除其身癮及以強制戒治方式戒除其心癮之措施，為
    能放寬觀察、勒戒或強制戒治制度之適用時機，以協助施用
    者戒除毒癮，爰修正第3項。同條例第23條第2項亦配合修正
    為「觀察、勒戒或強制戒治執行完畢釋放後，3年內再犯第1
    0條之罪者，檢察官或少年法院（地方法院少年法庭）應依
    法追訴或裁定交付審理。」可知本次修法對於施用毒品者施
    以觀察勒戒、強制戒治，或依法追訴（或裁定交付審理）之
    適用範圍，係確立初犯為具「病患性犯人」之特質應先經一
    完整之醫療處置，3年內再犯者應依法追訴（或裁定交付審
    理），3年後再犯則裁定觀察勒戒，殆無疑義。但對於3犯以
    上距最近1次觀察勒戒或強制戒治執行完畢釋放後，逾3年者
    ，究應適用同條例第20條第3項或第23條第2項處理，本次修
    法未明確規定，惟基於罪刑法定之明確性原則、法文之文義
    解釋，參諸觀察勒戒等治療處置，乃結合醫師、觀護人、社
    工心理諮商等不同領域之專業人員參與之保安處分措施，目
    的除在戒除施用毒品者身癮、心癮之措施外，並企圖重新塑
    造生活紀律，改變其病態行為，與刑罰之執行並不相同，無
    法以刑罰補充或替代上開醫療處置之特性。從而，3犯以上
    如距最近1次觀察、勒戒或強制戒治執行完畢釋放後，已逾3
    年者，其間縱經判刑、執行，究與觀察勒戒或強制戒治已經
    完整之治療療程不同，無法補充或替代上開之醫療處置，均
    應再予觀察勒戒之機會，方為適法（最高法院109年8月11日
    第3次刑事庭會議決議、109年度台上字第3240號判決意旨參
    照）。
四、經查：
(一)被告前於88年間因施用第二級毒品案件，經桃園地院以88年
    度毒聲字第2053號裁定送觀察、勒戒後，因無繼續施用毒品
    之傾向，於88年5月6日執行完畢釋放出所，該案並經桃園地
    檢署檢察官以88年度偵字第4146號為不起訴處分確定；復於
    前開觀察、勒戒執行完畢釋放3年後5年內之92年間，因施用
    第一級毒品案件，經桃園地院以93年度毒聲字第97號裁定送
    觀察、勒戒後，因無繼續施用毒品之傾向，於93年7月22日
    執行完畢釋放出所，該案並經桃園地檢署檢察官以92年度毒
    偵字第3427號為不起訴處分確定，有本院被告前案紀錄表在
    卷可查（本院卷第31至32、37頁）。因此，被告於108年2月
    13日凌晨0時許，再犯本案施用第二級毒品犯行，顯與其最
    近1次因施用毒品而經觀察、勒戒執行完畢釋放之93年7月22
    日相距已逾3年，依前揭規定及說明，本案原應再予觀察、
    勒戒或強制戒治。
(二)惟查：
 1、被告於108年7月4日經桃園地檢署檢察事務官詢問是否同意
    至指定之戒癮治療機構接受戒癮治療，經醫院評估適合戒癮
    治療後，由桃園地檢署檢察官為緩起訴處分，期間1年6月，
    被告表示同意後，填寫轉介通報單、毒品減害戒癮治療參加
    同意書、緩起訴期間應遵守事項具結書，桃園地檢署檢察事
    務官並命被告攜帶相關證件含轉介通報單，依轉介單上所載
    期限至指定之醫院進行評估是否適合接受戒癮治療；嗣經衛
    生福利部桃園療養院（下稱桃園療養院）於108年7月8日評
    估被告可依該院指定之日期，前往接受自費門診及心理輔導
    治療等情，有詢問筆錄、轉介通報單、毒品減害戒癮治療參
    加同意書、緩起訴期間應遵守事項具結書、戒毒個案追蹤輔
    導紀錄單在卷可稽（偵卷第35至38、40至43頁)；又被告乃
    依令分別於108年7月8日、7月22日、8月5日、8月19日、9月
    2日、9月16日、10月24日、11月4日、12月3日、109年1月6
    日、2月21日、3月16日至桃園療養院進行戒癮治療，有該院
    109年4月21日桃療癮字第1090002629號函文在卷可稽（原審
    簡上字卷第53頁）；申言之，被告於108年7月8日至109年6
    月22日在桃園療養院接受戒癮治療共計15次門診及驗尿、5
    次緩起訴團體治療，並於109年7月6日依規定完成3次驗尿及
    開立驗尿結果之診斷書等情，亦有該院109年10月2日以桃療
    癮字第1090006707號函附卷可參(本院卷第57頁)。
 2、97年4月30日修正公布毒品危害防制條例第24條第1項規定：
    「本法第20條第1項及第23條第2項之程序，於檢察官先依刑
    事訴訟法第253條之1第1項、第253條之2之規定，為附命完
    成戒癮治療之緩起訴處分時，或於少年法院（地方法院少年
    法庭）認以依少年事件處理法程序處理為適當時，不適用之
    」，並於第2項規定「前項緩起訴處分，經撤銷者，檢察官
    應依法追訴」，而就18歲以上之被告「初犯」或「5年後再
    犯」前述施用犯行者之毒癮治療，採「觀察、勒戒」與「附
    命完成戒癮治療之緩起訴」並行之雙軌模式；另對於未滿18
    歲之少年，則採取「觀察、勒戒」與「依少年事件處理法程
    序處理」平行之雙軌制。前者就18歲以上之行為人增定「附
    命完成戒癮治療之緩起訴」模式，目的在給予施用毒品者戒
    毒自新機會，是被告依刑事訴訟法第253條之2第2項之規定
    ，既瞭解其程序之法律效果，仍同意參加戒癮治療，經檢察
    官為「附命完成戒癮治療之緩起訴處分」，事實上已接受等
    同「觀察、勒戒」之處遇（最高法院108年度台非字第28號
    判決參照）。又毒品危害防制條例所定之觀察勒戒處分，其
    立法意旨在幫助施用毒品者戒毒，性質非屬懲戒行為人，而
    係保安處分，其目的係在戒除行為人施用毒品身癮及心癮之
    措施，且觀察勒戒係導入一療程觀念，針對受處分人將來之
    危險所為預防、矯治措施之保安處分，以達教化與治療之目
    的，緩起訴附命之戒癮治療程序，自當與觀察勒戒處分同視
    （本院106年度上易字第2452號判決參照）。再依現行毒品
    危害防制條例第24條第1項規定有「附命完成戒癮治療之緩
    起訴處分」(下稱「附命緩起訴」)程序(109年1月15日修正
    公布之同條項規定，生效日期由行政院定之，尚未訂定，即
    尚未生效)，參諸上開說明，犯同條例第10條第1項、第2項
    之施用第一級或第二級毒品罪者，如已完成「附命緩起訴」
    之戒癮治療，事實上已接受等同「觀察、勒戒或強制戒治」
    執行完畢釋放之處遇。本案原經桃園地檢署檢察官於108年7
    月18日以108年度毒偵字第1862號為緩起訴處分，然經再議
    後，臺灣高等檢察署檢察長認該緩起訴處分非當，於108年8
    月14日以檢紀玉108上職議8718字第1080000896號函命令桃
    園地檢署檢察官對被告起訴，桃園地檢察署於108年8月20日
    接獲上開函文，惟並未函知轉介之桃園療養院以中止對被告
    所為之戒癮治療，亦未通知被告停止戒癮治療之繼續進行，
    致被告除已依令完成之108年7月8日、7月22日、8月5日、8
    月19日4次治療，仍遵期於108年9月2日、9月16日、10月24
    日、11月4日、12月3日、109年1月6日、2月21日、3月16日
    至桃園療養院進行戒癮治療，直至109年6月22日止接受戒癮
    治療共計15次門診及驗尿、5次緩起訴團體治療，並於109年
    7月6日依規定完成3次驗尿及開立驗尿結果之診斷書，有桃
    園地檢署檢察官108年度毒偵字第1862號不起訴處分書、臺
    灣高等檢察署檢察長108上職議8718字命令各1份附卷可佐(
    桃園地檢署108年度毒偵續字第35號卷第4至7頁)，堪認被告
    就本案檢察官起訴之事實，實質上已完成等同「觀察、勒戒
    」執行之處遇。
 3、再依109年1月15日毒品危害防制條例第35條之1第2款修正之
    立法理由略謂：「…二、本條例本次修正之條文施行前犯第1
    0條之罪者，於修正施行後究應如何處理，爰參考87年5月20
    日修正施行之第35條規定（該條於92年7月9日曾修正），增
    訂本條過渡規定，以杜爭議。關於具體案件適用新舊法之說
    明如下：…㈡若該等案件於修正施行前已繫屬於法院或少年法
    院（地方法院少年法庭）者，為求程序之經濟，法院或少年
    法院（地方法院少年法庭）應依修正施行後之規定處理，即
    應依職權為觀察、勒戒或強制戒治之裁定。依修正施行後之
    規定，受觀察、勒戒人無繼續施用傾向者或強制戒治期滿後
    ，應為不起訴處分或不付審理之裁定者，法院或少年法院（
    地方法院少年法庭）應為免刑之判決或不付審理之裁定。…
    」，本案檢察官依修正前毒品危害防制條例規定提起公訴固
    非無據，惟被告既已完成原桃園地檢署轉介桃園療養院對其
    進行之戒癮治療，實質上已等同完成「觀察、勒戒」執行之
    處遇，且無證據證明被告有繼續施用毒品傾向，則依毒品危
    害防制條例第35條之1第2款之修正本旨，針對被告本案施用
    毒品之行為，自應為免刑之判決。
五、撤銷原判決之理由：
(一)檢察官上訴意旨略以：被告本件施用第二級毒品，距前次觀
    察勒戒執行完畢，已逾3年，依毒品危害防制條例第35條之1
    第1項第2款最高法院109年8月11日之第3次刑事庭會議決議
    ，自應令觀察勒戒，原審判決被告免刑，有判決違背法令之
    嫌等語。
(二)原審以被告應受刑之訴追，認先依刑法第47條第1項規定加
    重其刑後，再依刑法第62條前段規定減輕其刑，又援引刑法
    第59條之規定減輕其刑而認仍嫌過重，復爰依刑法第61條第
    1款規定免除其刑等情，固非無見；惟原審於判決時未及審
    酌最高法院109年8月11日第3次刑事庭會議決議之意旨，稍
    有未洽，檢察官執此上訴，指摘原判決不當，為有理由，應
    由本院將原判決撤銷。再者，我國刑法採刑罰與保安處分雙
    軌制度，即在刑罰之外，另設保安處分專章，對具有犯罪危
    險性者施以矯正、教育、治療等適當處分，以防其再犯而危
    害社會安全，其本質固與刑罰不同，然戒癮治療在實務運作
    上，既等同於「觀察、勒戒」之處遇，且「觀察、勒戒」又
    係拘束人身自由之保安處分，即以剝奪受處分人之人身自由
    為實然，性質上具有濃厚自由刑之色彩，實應禁止重複處罰
    (遇)，被告就本案施用毒品，既已自費完成原桃園地檢署轉
    介且實質上等同「觀察、勒戒」之戒癮治療處遇，已如前述
    ，自不應令其蒙受雙重之不利益，應為被告免刑之判決，公
    訴人所為應裁定令被告就本案施用第二級毒品再度施以觀察
    勒戒之處遇，恐有重複評價之嫌，本件依毒品危害防制條例
    第35條之1第2款規定之立法本旨，應為被告免刑之判決，併
    此敘明。
據上論斷，應依刑事訴訟法第369條第1項前段、第364條，毒品
危害防制條例第35條之1第2款規定，判決如主文。　　
本案經檢察官許炳文提起公訴，檢察官古御詩提起上訴，檢察官
鄭堤升到庭執行職務。
中　　華　　民　　國　　109 　年　　10　　月　　28　　日
                  刑事第三庭    審判長法  官  張惠立
                                      法  官  張江澤 
                                      法  官  劉兆菊
以上正本證明與原本無異。
不得上訴。
                                      書記官  陳佳微
中　　華　　民　　國　　109 　年　　10　　月　　28　　日